臺灣高等法院刑事裁定
110年度毒抗字第592號
抗  告  人  臺灣臺北地方檢察署檢察官
抗  告  人
即  被  告  陳志銓




上列抗告人等因被告聲請施以強制戒治案件，不服臺灣臺北地方
法院110年度毒聲字第328號，中華民國110年3月22日裁定（聲請
案號：臺灣臺北地方檢察署109年度毒偵字第3052號、110年度毒
偵字第604號、110年度聲戒字第32號），提起抗告，本院裁定如
下：
    主  文
原裁定撤銷。
檢察官之聲請駁回。
    理  由
一、原裁定意旨略以：抗告人即被告甲○○（下稱抗告人）前因施
    用第二級毒品案件，經臺灣臺北地方法院以109年度毒聲字
    第401號裁定送勒戒處所觀察、勒戒後，認有繼續施用毒品
    之傾向，此有法務部○○○○○○○○民國110年3月5日新戒所衛字
    第11007005780號函附之有無繼續施用毒品傾向證明書、評
    估標準紀錄表在卷可稽，爰依毒品危害防制條例第20條第2
    項後段之規定，裁定令入戒治處所強制戒治，其期間為6個
    月以上，至無繼續強制戒治之必要為止，但最長不得逾1年
    等語。
二、檢察官抗告意旨略以：因毒品危害防制條例修正及最高法院
    109年度台上大字第3826號裁定變更適用觀察勒戒處遇之對
    象、標準及頻率，為此法務部與衛生福利部及專家學者業已
    研議修正「有無繼續施用毒品傾向評估標準」，本件抗告人
    經依修正後之標準重新評估後，認無繼續施用毒品傾向，是
    原審所據以裁定之依修正前「有無繼續施用毒品傾向評估標
    準」認抗告人有繼續施用毒品傾向之評估結果，令入戒治處
    所施以強制戒治，容有錯誤等語。
三、被告抗告意旨略以：勒戒處所評估草率且非專業醫療戒毒機
    構，希望能以機構外戒癮方式戒毒，懇請鈞院撤銷改判等語
    。
四、勒戒處所陳報受觀察、勒戒人有無繼續施用毒品傾向之義務
　　按觀察、勒戒後，檢察官或少年法院（地方法院少年法庭）
    依據勒戒處所之陳報，認受觀察、勒戒人無繼續施用毒品傾
    向者，應即釋放，並為不起訴之處分或不付審理之裁定；認
    受觀察、勒戒人有繼續施用毒品傾向者，檢察官應聲請法院
    裁定或由少年法院（地方法院少年法庭）裁定令入戒治處所
    強制戒治，其期間為6個月以上，至無繼續強制戒治之必要
    為止，但最長不得逾1年，毒品危害防制條例第20條第2項定
    有明文。次按勒戒處所應注意觀察受觀察、勒戒人在所情形
    ，經醫師研判其有或無繼續施用毒品傾向後，至遲應於觀察
    、勒戒期滿之15日前，陳報該管檢察官或少年法院（庭），
    觀察勒戒處分執行條例第8條第1項亦定有明文。
五、有無繼續施用毒品傾向之評估標準功能及缺點
  ㈠有無繼續施用毒品傾向之評估標準之功能　　
　⒈法務部為避免各觀察勒戒處所就「有或無」繼續施用毒品傾
    向評估標準不一及節省判斷成本，訂頒「有無繼續施用毒品
    傾向評估標準」來評斷，而依101年1月10日起所實施評估標
    準紀錄表，區分為「前科紀錄與行為表現」、「臨床評估」
    、「社會穩定度」三大類，第一部分由戒治所工作人員填寫
    歷史資料「前科紀錄與行為表現」包含前科犯罪紀錄，尿液
    檢驗及入所內行為情緒表現；第二部份由醫院精神醫師評估
    「臨床評估」包含合法及非法物質使用行為、使用方式、使
    用年數、精神疾病共病及臨床綜合評估之病識感、動機、態
    度、就醫意願等；第三部份評估「社會穩定度」由醫院心理
    或社工師完成評估，內容包含工作、家人及家庭支持度等，
    共15項目評估完畢後，最後由醫師加總其得分，如果總得分
    超過 60 分，就會判定有繼續施用毒品傾向，提供檢察官決
    定向法院聲請強制戒治參考。反之，若得分低於60分者，則
    判定無繼續施用毒品傾向選擇釋放。
　⒉依有無繼續施用毒品傾向之評估標準說明手冊之意旨
    依法務部所首次頒布無繼續施用毒品傾向之評估標準說明手
    冊，就評估標準得分原本在70分～51分間者，亦可因為⑴缺乏
    病識感或戒治動機者。⑵第一級毒品使用者。⑶有煙毒前科者
    。⑷有礙家庭、社會和諧與安寧者等因素改判定為有繼續施
    用毒品傾向，若無以上各項之一，判定者認為個案「有繼續
    施用毒品傾向」者，應在「有無繼續施用毒品傾向證明書」
    詳細說明欄內載明。對於原本分數在70分以上者應列為「有
    繼續施用毒品傾向」者，亦可根據臨床實務，有具體事證，
    認為個案「無繼續施用毒品傾向」；在第三次修正說明手冊
    中，亦就評估標準得分關於51至59分由判定者再做整體評估
    後決定，若有判定繼續施用毒品傾向需加註理由，情形特殊
    個案在認為上述分數判定原則不合適時，可依據實際之狀況
    詳實註明判定之理由，另為判定有或無繼續施用毒品之傾向
    。足認該有無繼續施用毒品傾向評估標準所得分數與是否判
    斷有無繼續施用毒品傾向，本具有彈性而無強制拘束性。　
　⒊有無繼續施用毒品傾向之評估標準是預測再犯施用毒品之工
    具 
　　綜上所述，有無繼續施用毒品傾向之評估標準，是做為勒戒
    處所是否提交檢察官向法院聲請強制戒治之篩選工具，依其
    評估標準之量表所得分數，僅具有預測受觀察勒戒者是否再
    犯施用毒品之風險高低而已。
　㈡有無繼續施用毒品傾向評估標準之預測缺失 　　
　⒈無繼續施用毒品之評估嚴重失準
　　依學者就民國90年間隨機抽樣曾在台中看守所受觀察勒戒處
    分出所之男性受觀察戒勒者共計 476 人，追蹤時限於四年以
    上者，共計有效樣本 345人追蹤發現，「有無繼續施用毒品
    傾向紀錄表」預測為會有繼續施用毒品傾向有 88 人，再犯
    為 75 人，再犯人數占85.2%。但是其預測為無繼續施用毒品
    傾向者共 257 人，其中有 122 人再犯，再犯人數占 47.4%
    （見陳珍亮，觀察勒戒處所「有無繼續施用毒品傾向紀錄表
    」評估研究，國立中正大學防罪防治所碩士論文，頁73《200
    7》），若以醫學上常用靈敏度與特異性來評估鑑別工具有效
    性，關於有無繼續施用毒品傾向評估標準紀錄表靈敏度僅具
    有38.07%，特異性有91.21%，偽陽性約14.72%，偽陰性則高
    達47.47%，亦即評分中被歸類無繼續施用毒品者失準程度過
    高。而在100 年監察院糾正案資料中顯示：從觀察勒戒人無繼
    續施用毒品傾向者，出所後再犯情形分析，2000 年至 2010
     年 10 月無繼續施用毒品傾向出所人數計 112,342 人，出
    所後再犯者 48,173 人，再犯率高達 42.9%之數字亦屬相當
    （見林褕泓，初次受觀察勒戒人再犯預測指標之研究，中央
    警察大學第一屆博碩士優秀論文競賽，頁46《2013》亦有相似
    結論）。
　⒉預測因子（變項）不具有預測性　
    有無繼續施用毒品傾向評估標準中，依學者研究發現有 6 
    個評分因素即「短期再犯」、「戒斷症狀」、「多重藥物使
    用」、「注射使用」、「社會功能」及「支持系統」可有效
    預測毒品之再犯，另 5 個評分因素中「毒品前科」、「毒
    品使用期間」，與四年內再犯毒品相關罪名有顯著差異正相
    關而無預測力；在「非毒品相關前科」、「行為觀察」及
   「情緒及態度」於日後再犯毒品相關罪名的預測中，不具有
    預測能力，而已與再犯風險不存在相關性，對於施用毒品之再
    犯危險缺乏預測能力（見林明傑，藥物濫用者有無繼續施用
    傾向量表之量化修正研究，犯罪學期刊11(1)，頁 57《2008》
    ；陳珍亮，觀察勒戒處所「有無繼續施用毒品傾向紀錄表」
    評估研究，國立中正大學防罪防治所碩士論文，頁71《2007》
    ）。對於不具預測能力之因素本不應該做為評分因子。另外
    ，依監察院100年糾正文中亦揭露「有無繼續施用毒品傾向
    」評估判定標準係屬我國首創，國外無此類前例可供參考，
    實施前並無相關信、效度研究，同樣指出該評估標準有關非
    毒品犯罪前科紀錄、行為觀察及情緒與態度等三個題項，評
    分比重過大，並無顯著之預測力及相關性（見100年監察院
    糾正行政院、法務部案文第10頁）。
六、法院對於有無繼續施用毒品傾向評估標準中不具預測性因素
    自不受拘束
    從學者上開研究顯示有無繼續施用毒品傾向評估標準中關於
   「毒品前科」、「毒品使用期間」、「非毒品相關前科」、 
   「行為觀察」及「情緒及態度」5項因素就是否繼續施用毒
    品，不具有預測能力，後三者甚至連相關連性均不具備，故
    就此些項目之得分已與再度施用毒品之傾向預測不相關，法
    官於審查認定有無繼續施用毒品傾向時自得排斥不用或減少
    分數比重，當然不受有無繼續施用毒品傾向評估標準所拘束
    ，受觀察勒戒者是否有繼續施用毒品傾向而應施以強制戒
    治處分，依法自應由法院為最終之審查及裁定，而非受該評
    估標準所得分數是否60分所拘束，此不因該修正評估標準是
    否屬行政規則或法規命令變更（見臺灣高等法院110年第1次
    庭長及審判長會議結論）有所不同，須知法官依據法律獨立
    審判，各機關依其職掌就有關法規為釋示之行政命令，法官
    於審判案件時，固可予以引用，但仍得依據法律表示適當之
    不同見解，並不受其拘束。司法院大法官會議著有釋字第21
    6號解釋，上開評估標準既有不當已如前述，自無受其拘束
    之理，併此敘明。  
七、本次修正有無繼續施用毒品傾向之評估標準並無更正缺失
    本次有無繼續施用毒品傾向評估標準修正，僅係將屬於人格
    特質領域中有關「毒品犯罪相關司法紀錄」、「其他犯罪相
    關紀錄」二題項評分設定上限均為10分，亦即回歸初次評估
    標準，然而，此二項靜態因子，欠缺預測是否繼續施用毒品
    之關連性，已如前述，惟本次新修正評估標準仍將之列入，
    對於受觀察勒戒者表面上因設有分數上限，故不致於因毒品
    犯罪或其他前科紀錄眾多而直接達標60分被歸類為有繼續施
    用毒品傾向，似乎有利於受觀察勒戒者，然而，本不應該被
    納入考量之因子而未被排除，並賦予分數，從實質上之評估
    即難認有利於受觀察勒戒者，此次修正未檢討有無繼續施用
    毒品傾向評估標準之信、效度，或將學者實證研究納入考量
    ，更改評估因子或以分數加權方式，依新修正評估標準受觀
    察勒戒者被評估無繼續施用傾向，失準率甚高，亦如前述，
    本院自難僅以檢察官所提有無繼續施用毒品傾向之評估標準
    修正後，受觀察勒戒者所得分數為未滿60分，即認其無繼續
    施用毒品傾向，仍須實質依受觀察勒戒者關於「短期再犯」
    、「戒斷症狀」、「多重藥物使用」、「注射使用」、「社
    會功能」及「支持系統」等因素加以評估。   
八、抗告人甲○○應無繼續施用毒品傾向之判斷
　　抗告人甲○○有無繼續施用毒品傾向，本院判斷如下：
　㈠「短期再犯」：依抗告人於警詢自承本次施用第二級毒品甲
　　              基安非他命之時間係109年9月15日（見毒偵
　　              3052卷第7頁反面），距離上次施用為108年
　　              11月25日（見毒偵604卷第1頁），已逾9個
　　              月。
　㈡「戒斷症狀」：並無相關評估。
　㈢「多重藥物使用」：此次施用均為甲基安非他命，並無海洛
　　                  因或其他毒品。
　㈣「注射使用」：抗告人本次施用甲基安非他命係以玻璃球燒
　　              烤後吸食，並無使用針筒注射。
　㈤「社會功能」:通常指職業、自我照顧能力、家事執行能    
                 力、社交能力。本件抗告人有正當全職工作
　　             業。　　　　　　　　
　㈥「支持系統」：家屬濫用毒品、未與家人連絡、出身破碎家
　　              庭、分居或離婚、與家人嚴重衝突之不良選
　　              項。本件抗告家人並無毒品濫用之情事，且
　                家人亦有前來探視，出所後並與家人同住。
　  被告雖有首次施用毒品於20歲以下、施用毒品期間長、曾有
    多重毒品濫用紀錄等高再犯之危險因素（見林褕泓，初次受
    觀察勒戒人再犯預測指標之研究，中央警察大學第一屆博碩
    士優秀論文競賽，頁48《2013》），惟依其他預測因子判斷、
    依Nuffield法的靜態量表之總分與四年再犯率或依學者開發
    台灣藥物濫用者靜態再犯危險評估量表評估，再犯率均屬中
    度，尚未達高度有繼續施用毒品之危險性。
九、綜上，本件檢察官雖僅以有無繼續施用毒品傾向之評估標準
    修正，抗告人分數未達60分應認無繼續施用毒品傾向為由，
    認原裁定抗告人應受強制戒治之處分於法未合，本院認為該
    評分表欠缺依據，用以證明抗告人有無繼續施用毒品傾向有
    所未洽，檢察官此以作為抗告理由，雖難認有理由，惟原裁
    定漏未考慮以上開因素，並未實質審查有無繼續施用毒品傾
    向之評估標準之不當，且抗告人亦認原估評有所不當為由聲
    請抗告，為有理由。是檢察官依毒品危害防制條例第20條第
    2項規定，向原法院聲請裁定令抗告人入戒治處所施以強制
    戒治，即不應准許，原裁定僅依評估標準結果，而准許檢察
    官之聲請，於法尚有未合，自應由本院撤銷原裁定，且為保
    障已在執行戒治之被告權益，為免訴訟勞費時日，因認無發
    回原法院之必要，爰逕為駁回檢察官之聲請，以資適法。
十、據上論斷，應依刑事訴訟法第413條，裁定如主文。
中　　華　　民　　國　　110 　年　　4 　　月　　23　　日
                  刑事第十二庭  審判長法　官  陳如玲　　
                                      法　官  郭惠玲
                                      法　官  廖建瑜
以上正本證明與原本無異。
不得再抗告。
                                      書記官　邵佩均　　
中　　華　　民　　國　　110 　年　　4 　　月　　23　　日